【裁判字號】    89,訴,147
【裁判日期】    890907
【裁判案由】    請求返還房屋
【裁判全文】
臺灣基隆地方法院民事判決  八十九年度訴字第一四七號
    原      告  交通部基隆港務局
    法定代理人  丙○○
    訴訟代理人  乙○○律師
    被      告  甲○○        .
右當事人間請求返還房屋事件，本院判決如左：
    主      文
被告應將坐落基隆市○○區○○段第七八地號土地上建號第三九○號之建物即門牌為
基隆市○○區○○街六十七巷八號之房屋騰空後返還原告。
被告應給付原告新臺幣捌萬伍仟肆佰伍拾元及自民國八十九年五月一日起至返還前項
房屋之日止按月以新臺幣壹仟肆佰貳拾肆元計算之損害金。
訴訟費用由被告負擔。
本判決第一項，於原告以新臺幣伍萬陸仟元為被告供擔保後，得為假執行。
本判決第二項，於原告以新臺幣參萬元為被告供擔保後，得為假執行。
    事      實
甲、原告方面：
一、聲明：
    (一)如主文第一、二項所示。
    (二)以預供擔保為條件之假執行宣告。
    (三)訴訟費用由被告負擔。
二、陳述：
    (一)被告之夫姚肅衡（已於八十八年十月三十日死亡）原任職於原告所屬基隆港
        務局警察所，獲無償配住屬中華民國所有、由原告管理之基隆市○○區○○
        街六十七巷八號房屋乙戶（坐落基隆市○○區○○段第七八地號土地上，建
        號三九○號，面積五九．六三平方公尺，下稱系爭房屋），由姚肅衡與其妻
        即被告居住，嗣姚肅衡因案被臺灣省政府於六十二年五月十七日免職，依民
        法第四百七十條及行政院頒之「事務管理規則」第二百四十九條第二項之規
        定，姚肅衡理應於免職之日起一個月內自系爭房屋遷出，並將房屋騰空，返
        還原告，惟姚肅衡並未將系爭房屋返還原告，而繼續居住，至姚肅衡去世後
        ，現仍由被告繼續占用中，而拒不返還。
    (二)按「所有人，對於無權占有或侵奪其所有物者，得請求返還之；對於妨害其
        所有權者，得請求除去之。」，民法第七百六十七條定有明文。系爭房屋既
        屬國有，並由原告管理，依上開規定，原告本於所有物返還請求權及所有物
        侵害排除請求權，自得請求被告騰空系爭房屋後，返還原告。
    (三)次按「無法律上之原因而受利益，致他人受損害者，應返還其利益。」民法
        第一百七十九條亦定有明文。又「無權占有他人土地，可獲得相當於租金之
        利益，為社會通常之觀念。」，復有最高法院六十一年度台上字第一六九五
        號判例可資參照。此於無權占有他人房屋之情形，亦應為相同之處理及適用
        。另按「城市地方房屋之租金，以不超過土地及其建築物申報價額年息百分
        之十為限。」，土地法第九十七條第一項亦定有明文。本件被告無權占用系
        爭房屋，受有相當於租金之利益，致原告受有相當於租金之損害，原告自得
        請求被告返還因無權占有系爭房屋所受之利益，爰僅請求被告給付自五年前
        即八十四年五月一日起算相當於五年租金之損害金（共計八萬五千四百五十
        元）及自八十九年五月一日起至返還系爭房屋之日止按月計算相當於租金之
        損害金（每月一千四百二十四元）。至其金額之計算如下：系爭房屋之課稅
        現值為十七萬零九百元，年息百分之十即一萬七千零九十元（即每年當於租
        金之損害金），自八十九年五月一日（不含五月一日）回溯五年，共計八萬
        五千四百五十元。
    (四)被告於八十九年七月六日言詞辯論時無法陳明伊有拒絕搬遷之法律上理由，
        僅要求原告將系爭房屋出售予伊，惟本件原告係本於所有權請求返還系爭房
        屋，與出售並無任何關係，更何況原告並無出售之義務，被告之抗辯及請求
        自無理由，併予敘明。
三、證據：提出下列文件為證。
    (一)系爭房屋之登記謄本及門牌證明書影本各一件。
    (二)姚肅衡之戶籍謄本一件。
    (三)內政部警政署基隆港務警察所職員離職證明書影本一件（證明離職者為姚肅
        衡）。
    (四)行政院頒之「事務管理規則」節影本一件。
    (五)基隆市稅捐稽徵處財產稅課房屋稅籍證明書影本一件（證明系爭房屋之課稅
        現值十七萬零九百元）。
    (六)本院勘驗系爭房屋時，現場所拍攝之照片五張。
乙、被告方面：
    被告經合法通知，未於最後言詞辯論期日到場，惟前曾到場為聲明及陳述如後：
一、聲明：駁回原告之訴。
二、陳述：
    (一)系爭房屋確係伊夫姚肅衡任職基隆港務警察所時所配住，伊夫被免職後，伊
        夫妻仍繼續住於系爭房屋，迄今已二十餘年。
    (二)伊確無占用系爭房屋之正當權利，惟希望原告能將系爭房屋出售予伊。
丙、本院依職權勘驗系爭房屋（查明有無增建或改建等情事）。
    理      由
一、本件被告未於最後言詞辯論期日到場，惟無民事訴訟法第三百八十六條所列之各
    種情形，爰准原告聲請，由其一造辯論而為判決。
二、原告主張：系爭房屋為中華民國所有、由原告管理之事實，業據提出系爭房屋之
    登記謄本及門牌證明書影本各一件為證，經核屬實，且為被告所不爭，原告此部
    分之主張自堪信為真實。又主張：被告無權占用系爭房屋，迄今未還等事實，亦
    為被告所自認，並經本院勘驗現場屬實（並攝有照片五張附卷可稽），原告此部
    分之主張同堪信為真實。
三、按「所有人，對於無權占有或侵奪其所有物者，得請求返還之；對於妨害其所有
    權者，得請求除去之。」，民法第七百六十七條定有明文。被告既無權占用原告
    所有之系爭房屋，如前所述，從而原告依上開規定，請求被告將系爭房屋騰空後
    返還予渠，自屬正當，應予准許。至被告雖稱：伊住於系爭房屋已二十餘年，希
    望原告能將系爭房屋出售予伊云云，惟查：系爭房屋乃屬國有，用供公務員（員
    工）居住使用，並非供以銷售，且依法被告亦無出賣之義務，被告自不能強求原
    告將系爭房屋出售予伊，併予敘明。
四、次按無法律上之原因而受利益，致他人受損害者，應返還其利益，民法第一百七
    十九條定有明文。又「：：：無權占有他人土地，可獲得相當於租金之利益，為
    社會通常之觀念。」（參見最高法院六十一年度臺上字第一六九五號判例），此
    於無權占有他人房屋之情形，亦應為相同之解釋。被告既無權占用原告所有之系
    爭房屋，如前所述，其可獲得相當於租金之利益，使原告受有相當於租金之損害
    ，並兩者間有相當因果關係，乃為當然，從而原告依民法不當得利之法則，請求
    被告返還相當於租金之損害金，亦屬正當，而應予准許。茲尚應審究者其金額耳
    。按「城市地方房屋之租金，以不超過土地及其建築物申報總價額年息百分之十
    為限。」，土地法第九十七條第一項定有明文。經查：系爭房屋八十九年之課稅
    現值為十七萬零九百元，此有基隆市稅捐稽徵處財產稅課房屋稅籍證明書影本一
    件在卷可證，原告以之為計算損害金之基礎，尚屬可採（眾所周知房屋之課稅現
    值遠比市價為低，且五年前之房屋折舊比例較低，課稅現值應較八十九年之課稅
    現值為高，又原告亦未將土地申報價額加入計算，十七萬零九百元實屬甚低）。
    本院斟酌該屋附近之經濟狀況及房屋之價值，認原告主張以房屋課稅現值年息百
    分之十計算相當於租金之損害金，並無不當。計算之結果，其每年相當於租金之
    損害金為一萬七千零九十元，故每月為一千四百二十四元（元以下四捨五入）。
    原告請求自八十九年五月一日（不含五月一日）起，回溯五年為止，故為八萬五
    千四百五十元。從而原告請求被告應給付其八十四年五月一日起至八十九年四月
    三十日止共五年「相當於租金之損害金」計八萬五千四百五十元及自八十九年五
    月一日起至交還系爭房屋之日止按月以一千四百二十四元計算之損害金，為有理
    由，應予准許。
四、原告陳明願供擔保，聲請宣告假執行，經核亦無不合，爰酌定相當之擔保金額，
    一併准許之。
五、據上論結，本件原告之訴為有理由，依民事訴訟法第七十八條、第三百九十條第
    二項，判決如主文。
中      華      民      國    八十九    年      九      月      七      日
                                  民事庭法      官  林  金  發
右為正本，係照原本作成。
如不服本判決，應於收受本判決後二十日內向本院提出上訴書狀，上訴於臺灣高等法
院，並應按他造當事人之人數附具繕本及繳納上訴裁判費（按每銀元一百元繳納上訴
裁判費一．五元）。
中      華      民      國    八十九    年      十      月      九      日
                                        法院書記官  方  淑  真


司法院資訊處製作；財團法人民間司法改革基金會備份。
